【裁判字號】    96,上易,2824
【裁判日期】    970109
【裁判案由】    妨害名譽
【裁判全文】
臺灣高等法院刑事判決                96年度上易字第2824號
上  訴  人
即自 訴 人  乙○○
自訴代理人  陳傳中律師
被      告  甲○○
選任辯護人  簡維能律師
            陳美華律師
            吳憲昌律師
上列上訴人因自訴被告妨害名譽案件，不服臺灣臺北地方法院96
年度自字第6號，中華民國96年10月31日第一審判決，提起上訴
，本院判決如下：
    主  文
上訴駁回。
    理  由
一、自訴意旨略以：被告甲○○為永達保險經紀人股份有限公司
    （下稱永達公司）負責人，自訴人乙○○自民國94年5月12
    日起至95年11月1日止，任職永達公司之處經理。95年11月1
    日起，自訴人因個人生涯規劃之緣故，另至其他同類型之公
    司任職，被告深恐自訴人之離職引發永達公司業務員之出走
    潮，竟基於毀損自訴人名譽之犯意，明知自訴人並無違反業
    務招攬制度之情，未積欠永達公司欠款，且並無散發騷擾簡
    訊之事，仍於95年12月22日起，具名在公司內部網站之電子
    公佈欄及公司內之公告欄上，張貼包含「該員嚴重違反業務
    制度第8章第3條，不實招攬影響客戶權益」、「該員向公司
    借支不依承諾還款」及「該員近日對公司同仁散發騷擾簡訊
    ，所載內容與事實不符」等內容之通知，使所有永達公司之
    員工得以共見共聞，指摘自訴人身為保險從業人員之聲譽名
    望，嚴重影響他人對自訴人從事保險業之評價，足以毀損自
    訴人之名譽，因認被告涉有刑法第310條第2項加重誹謗罪嫌
    。
二、按犯罪事實應依證據認定之，無證據不得認定犯罪事實；不
    能證明被告犯罪者，應諭知無罪之判決，刑事訴訟法第154
    條第2項、第301條第1項定有明文。又事實之認定，應憑證
    據，如未能發現相當證據，或證據不足以證明，自不能以推
    測或擬制之方法，以為裁判基礎（最高法院40年台上字第86
    號判例參照）。認定犯罪事實所憑之證據，雖不以直接證據
    為限，間接證據亦包括在內；然而無論直接或間接證據，其
    為訴訟上之證明，須於通常一般之人均不致有所懷疑，而得
    確信其為真實之程度者，始得據為有罪之認定，倘其證明尚
    未達到此一程度，而有合理之懷疑存在時，即無從為有罪之
    認定（最高法院76年台上字第4986號判例參照）。再刑法上
    誹謗罪之基本構成要件有三，其一須主觀上有誹謗之故意，
    其二須有指摘或傳述不實之具體事實之行為，其三須所指摘
    或傳述者為足以減損貶低他人在社會上之名譽地位，倘缺其
    中一要件，犯罪即不成立。
三、訊據被告雖對於簽核上開公告內容稿之事實供承不諱，惟堅
    決否認有何誹謗犯行，辯稱：其為永達公司負責人，永達公
    司為臺灣最大保險經紀人公司，員工及所屬業務員人數達3
    、4千人，其就上開公告之批示，係依承辦人員高伍季之簽
    呈內容認確有其事而予以核示等情。
四、經查：
（一）被告確為永達公司董事長，此據被告坦承在卷，並有永達
      公司案卷可稽。又永達公司95年12月22日（95）業行字第
      4617號通知，內容載有：「一、該員嚴重違反業務制度第
      8章第3條，不實招攬影響客戶權益」、「二、該員向公司
      借支不依承諾還款」及「四、該員近日對公司同仁散發騷
      擾簡訊，所載內容與事實不符……」，並經署名「董事長
      甲○○」，亦有上開通知在卷可稽（見原審卷第3頁）。
（二）關於「該員向公司借支不依承諾還款」部分：
    １被告辯稱：自訴人確有向永達公司借支而不依承諾還款之
      事實，情形如下：自訴人為繳納向全球人壽保險股份有限
      公司（下稱全球人壽公司）投保之續期保費，於95年6月2
      6日填寫借款書（員工保單借款申請暨扣款同意書）2份，
      分別向永達公司借款555000元及828000元，但因與自訴人
      應繳納之保費仍有差距120411元及172000元，故自訴人於
      95年7月13日給付永達公司120411元、172000元。永達公
      司乃於95年7月17日匯款0000000元給全球人壽公司，用以
      繳納自訴人之應繳保費，嗣自訴人始以其繳納保費之保單
      向全球人壽公司質押借款。依自訴人當初借款時簽立之員
      工保單借款申請暨扣款同意書約定應於出帳日起1個月內
      結清。惟自訴人並未於約定期限內清償，而於95年11月21
      日匯款63000元給永達公司、同年11月23日交付全球人壽
      公司開立4張面額共765000元之支票，總計828000元，此
      部分已於95年11月清償；但其他借款555000元及自訴人於
      95年5月向永達公司借款之50萬元，並未還款。經95年11
      月28日自訴人與永達公司業務行政部主管高伍季協調時，
      經會算結果並抵銷自訴人應得之保險佣金後，自訴人尚應
      返還永達公司796670元，嗣經自訴人於95年12月4日匯款
      清償完畢等情，並有「永達公司員工保單借款申請暨扣款
      同意書」（見原審卷第35、36頁）、永達公司95年7月17
      日出帳之轉帳傳票（就555000元、828000元，記載「業務
      代墊款」；就120411元、172000元記載「代收款」）、彰
      化銀行匯款回條聯（見原審卷第37、38頁）、自訴人95年
      11月21日匯款63000元之匯款單據（見本院卷第50頁）、
      自訴人與永達公司立具之會算單及自訴人95年12月4日匯
      款796670元之匯款委託書（見原審卷第27、28頁）在卷可
      稽。
    ２對照證人即永達公司業行部主管高伍季於原審證稱：曾因
      負責處理自訴人與永達公司之債務，而代表公司與自訴人
      於95年11月28日，在永達總公司4樓簽立協議書，該協議
      書內所提到之乙方（即自訴人）應付之金額是指乙方對甲
      方（即永達公司）的欠款，自訴人先前在95年6月曾向公
      司借款，但自訴人一直沒有全部還款，故公司相關部門會
      辦後寫簽呈並附上轉帳傳票，其再聯絡自訴人協調還款事
      宜。協調還款的金額並非按照簽上來的金額辦理，該數目
      是自訴人跟公司借款及有招攬件的契約撤銷，當天協議時
      有與自訴人對帳過，借款的內容依據就是刑事陳報狀後所
      附的那2份員工保單借款申請及扣款同意書，這是自訴人
      向永達公司的借款。之前自訴人曾還少部分款項，故有差
      額存在，自訴人後來在95年12月初有清償款項完畢。至於
      永達公司所發提及自訴人借支不依承諾還款之通知為其所
      擬，95年12月8日又有一筆誤發金額24萬多給自訴人，這
      筆誤發金額在95年12月8日、9日有與自訴人聯絡，自訴人
      也答應把誤發金額還款，但是3天後就避不見面，也不接
      聽電話。自訴人當初都答應說立即要還款，因為借支的期
      限是1個月，自訴人未還款已經超過期限好幾個月，其與
      自訴人協調時，才寫下那個協議書。其所擬通知上面所寫
      借支不依承諾還款，是指之前的借款沒有按照約定的日期
      還款，這句話的意思還包含自訴人關於誤發的部分承諾要
      還，但是避不見面。永達公司的員工保單借款只能借給員
      工，只有員工的借款。又該份通知上面所提到自訴人對公
      司同仁散發騷擾簡訊，是因其於95年12月20日收到簡訊，
      簡訊的內容是說「乙○○曾經很相信永達，我現在選擇相
      信台明，因為永達不再值得信任」，後面署名是乙○○，
      其認為這是自訴人個人的行為，會對公司產生負面的影響
      等語，足以與前揭事證及被告所辯相佐證。
    ３依上所述，就借款555000元、828000元部分，自訴人並未
      於約定之1個月期限內還款，其他尚有借支未還，直至與
      高伍季協調確認尚應返還796670元後，始於95年12月4日
      清償。而自訴人亦對於以預支薪水名義借款50萬元及95年
      11月28日會算時，經以欠款扣抵永達公司應給付之保險佣
      金後，尚有796670元未清償，而於95年12月4日方清償永
      達公司796670元一事坦承無訛。則自訴人確有該通知上所
      載「該員向公司借支『不依承諾』還款」之情事。雖自訴
      人主張向前揭555000元及828000元，非向永達公司借款，
      而係向全球人壽公司以保單質押借款，故自訴人並無欠款
      ，並請求調取有關保單質借之相關資料。惟自訴人果無積
      欠永達公司款項，於95年11月28日會算時，何以仍積欠永
      達公司796670元？是上開通知內容已難認有何憑空杜撰。
      況上開借款555000元及828000元之事，經自訴人供述，被
      告並未經手，且從亦未與被告接觸過，則被告以公司既存
      資料及員工高伍季簽具之意見，認為屬實，尤難認被告有
      何誹謗之故意。自訴人請求向彰化銀行及全球人壽公司調
      取上開資料，核無必要。
（三）關於「該員近日對公司同仁散發騷擾簡訊，所載內容與事
      實不符……」部分：
      此部分係依據證人高伍季之親身經歷及簽具之意見，已如
      前述，亦難認通知所載上開內容有何憑空杜撰之情形，且
      顯難認被告主觀有何誹謗之故意。
（四）關於「該員嚴重違反業務制度第8章第3條，不實招攬影響
      客戶權益」部分：
      消費者耿月仙曾提出申訴：自訴人於94年11月間在銷售宏
      泰人壽保險公司保單時，以不實誇大之銷售言論，誤導其
      購買該產品，嗣於95年11月間向永達公司員工查證自訴人
      銷售時之說法與保單實際條款內容不符，乃申請全額退費
      等情，有永達公司之獎懲條文規定、耿月仙所書之申訴書
      函及存證信函在卷可稽。而消費者耿月仙所申訴之內容確
      已該當於永達公司第8章第3條第5款之規定，則上開通知
      所載「該員嚴重違反業務制度第8章第3條，不實招攬影響
      客戶權益」，並非杜撰而來。自訴人雖認向耿月仙招攬保
      險之業務員非自訴人，然保險公司多有主管陪同業務員招
      攬保險之情形，客戶耿月仙對於當時何人到場招攬衡情亦
      無故意誣指之理，是公司以客戶耿月仙之申訴認為自訴人
      有上開情形，顯非無據。況自訴人所指本件毀損名譽之通
      知既係高伍季所提，已如前述，被告據以審核，尤難認被
      告有何誹謗之犯意。
（五）至證人即永達公司已離職員工沈德民於原審證述有在公司
      內部網站看過上開通知，亦無足證明被告主觀上有何誹謗
      自訴人之故意或客觀上已該當於誹謗罪之構成要件。此外
      復查無其他積極證據足資證明被告有何上揭犯行，自屬不
      能證明其犯罪。
五、原審依調查證據之結果，斟酌全辯論意旨，認被告犯罪不能
    證明，依法為無罪之諭知，經核並無不合。自訴人提起上訴
    ，認被告明知不實之事實而予以誹謗自訴人名譽，指摘原判
    決不當云云，為無理由，應予駁回。
據上論斷，應依刑事訴訟法第368條，判決如主文。
中    華    民    國    97    年    1     月    9     日
                  刑事第二庭審判長法  官  呂丹玉
                                  法  官  林恆吉
                                  法  官  王詠寰
以上正本證明與原本無異。
不得上訴。
                                  書記官  駱麗君
中    華    民    國    97    年    1     月    9     日


司法院資訊處製作；財團法人民間司法改革基金會備份。
